【裁判字號】    98,消債抗,410
【裁判日期】    980715
【裁判案由】    聲請更生程序
【裁判全文】
臺灣高雄地方法院民事裁定           98年度消債抗字第410號
抗  告  人  甲○○
上列抗告人因聲請更生程序事件，對於中華民國98年6 月29日本
院98年度消債更字第388 號裁定提起抗告，本院裁定如下：
    主  文
原裁定廢棄。
抗告人甲○○自民國九十八年七月十五日十七時起開始更生程序
。
命司法事務官進行本件更生程序。
    理  由
一、抗告意旨略以：抗告人積欠如中國信託商業銀行股份有限公
    司（下稱中國信託銀行）等債權人計新台幣（下同）1,620,
    518 元之擔保及無擔保債務，前未曾依「中華民國銀行公會
    會員辦理消費金融案件無擔保債務協商機制」請求共同協商
    債務清償方案，惟於消債條例施行後，在民國97年5 月間以
    書面向最大債權金融機構中信商銀請求共同協商而未成立。
    抗告人現任職於善美得國際股份有限公司（下稱善美得公司
    ），雖與中國信託銀行協商時薪資約有24,000元，然因經濟
    不景氣，抗告人收入降為184,981 元，加上股利收入1,308
    元，抗告人97年度每月平均收入為15,524元，扣除個人生活
    費用11,309元，實無法負擔中國信託銀行提出之還款方案，
    而有不能清償債務之情事，且抗告人無擔保或無優先權之債
    務總額未逾1,200 萬元，復未經法院裁定開始清算程序或宣
    告破產，因而聲請鈞院准予裁定更生，惟原裁定竟以抗告人
    之收入足以負擔中國信託銀行提出之還款計畫為由而逕予駁
    回伊之聲請。然抗告人目前收入確實無法負擔協商款項，原
    裁定逕予駁回伊之聲請，於法自屬有誤，爰依法提起
    本件抗告，並聲明求為：原裁定廢棄，並准為更生之聲請。
二、按「債務人不能清償債務或有不能清償之虞者，得依本條例
    所定更生或清算程序，清理其債務」、「債務人無擔保或無
    優先權之債務總額未逾新臺幣1200萬元者，於法院裁定開始
    清算程序或宣告破產前，得向法院聲請更生」、「債務人與
    金融機構協商成立者，不得聲請更生或清算。但因不可歸責
    於己之事由，致履行顯有重大困難者，不在此限。本條例施
    行前，債務人依金融主管機關協調成立之中華民國銀行公會
    會員，辦理消費金融案件無擔保債務協商機制與金融機構成
    立之協商，準用前項之規定」，消費者債務清理條例第3 條
    、第42條第1 項及第151 條第5 項、第6 項分別定有明文，
    而消費者債務清理條例之立法目的，依其立法理由乃認陷於
    經濟上困境之消費者若任其於惡性循環之債務窘境中自生自
    滅，其將衍生嚴重之社會問題，致難以維持安定之社會經濟
    秩序，故有予之分別情形依更生或清算之程序清理其債務之
    必要，藉以妥適調整其與各相關債權人等間之權利義務關係
    ，以謀求消費者經濟生活之更生機會，從而健全社會經濟發
    展，惟私法上之債之關係，係以當事人間之信賴關係為基礎
    ，為社會經濟組織之重要支柱，故當事人於以法律行為追求
    自己之利益之際，亦應顧及對方之利益，並考量債權債務在
    社會上之作用，本於誠實及信用之原則，行使其債權及履行
    其債務，故消費者如已與金融機構協商成立，或於本條例施
    行前已依金融主管機關協調成立之中華民國銀行公會會員辦
    理消費金融案件無擔保債務協商機制與金融機構成立協商，
    因此係經當事人行使程序選擇權所為之債務清理契約，債務
    人理應受該成立之協議所拘束，如無特殊情事，其原即應依
    此協商結果而為誠信履行，惟因慮及有些協商於成立之時，
    銀行債權人或僅考量其債權數額之清償而未慮及債務人之經
    濟能力，或債務人於嗣後因經濟情況變更（如清償期間收入
    或收益不如預期）而致依約履行將使其陷於經濟上之困境甚
    或履行不能，故上開條例於此即另開「因不可歸責於己之事
    由，致履行顯有重大困難者」之履行例外以助債務人之更生
    ，則已成立協商者不能或不願依約履行而後依該例外條款聲
    請更生或清算者，依例外從嚴之原則，自應就其情形嚴予審
    核，於該當例外條件後始准之為其所負義務關係之調整，以
    避免其任意毀諾、濫用債務清理程序而藉此善意之立法惡意
    圖謀減免債務，致使該程序陷於道德危險之不義，並因此使
    社會之信用緊縮而造成經濟之動盪，是5 年內未從事營業活
    動或從事小規模營業活動之消費者，若於消費者債務清理條
    例施行前曾依辦理消費金融案件無擔保債務協商機制而與各
    銀行成立協商者，自僅得於其就該協商確有該當不可歸責於
    己之事由致履行顯有重大困難之情形後，法院始須再審究其
    所負無擔保或無優先權之債務總額有無未逾上開規定數額、
    其現是否有不能清償債務或有不能清償之虞等情事，以決定
    該債務人是否得依更生或清算程序以清理其債務自明。
三、經查：
  (一)抗告人現積欠中國信託等無擔保債權人計1,620,518 元，於
    97年7 月23日以書面向最大債權金融機構中信商銀行請求共
    同協商債務清償方案，惟協商不成立，有抗告人提出之前置
    協商不成立通知書、財團法人金融聯合徵信中心（下稱聯徵
    中心）專用債權人清冊及抗告人所出具之債權人清冊各1 份
    附卷可稽。
  (二)又抗告人所為前置協商不成立之原因為「未能接受顯足以負
    擔之還款方案」，亦有上開前置協商不成立通知書在卷可稽
    。而據中國信託陳報狀陳稱，本件前置協商過程中，抗告人
    對於銀行提出還款方案「134 期、利率3%、每月償還10,000
     元 」，因認無法清償，故雙方協商不成立。
  (三)抗告人任職於善美得國際股份有限公司，而抗告人95年度總
    收入為251,170 元、96年度總收入為319,906 元等情，業據
    抗告聲請人陳報在卷，並有95年度綜合所得稅各類所得資料
    清單、96年度扣繳憑單為憑，可認抗告且其95及96年度每月
    之薪資所得分別為20,931元及26,659元（元以下四捨五入）
    等情。然依抗告人97年度綜合所得稅各類所得資料清單及扣
    繳憑單，其該年度收入為186,289 元（薪資收入184,981 元
    、股利所得1,308 元），是抗告人97年度平均每月所得僅約
    15,524元，是抗告人主張其所得有減少乙節，應非不實。參
    以據本院函詢抗告人任職之善美得國際股份有限公司，據公
    司答覆稱：該公司為經營直銷事業之公司，而抗告人為該公
    司之經銷商會員，其所得係公司根據其銷售商品數量核發佣
    金及獎金，並無固定薪資等語，此有公司善美得國際股份有
    限公司98年7 月9 日民事陳報狀可憑，可認抗告人主張其收
    入係依據銷售業績而定等語，誠屬實在，則抗告人主張之伊
    目前每月平均收入僅約15,524元等語，尚可採信。
  (四)是此，抗告人以目前所得扣除其每月應償還之協商金額10,0
    00元後，其得支配之收入即僅餘5 千餘元甚或更少，以抗告
    人住居之高雄市依內政部社會司所公佈之98年度最低生活費
    11,309元為標準，抗告人個人每月所需之最低生活必要費用
    即已逾於此數，是抗告人主張其目前收入無法負擔中國信託
    銀行每月10,000元協商款項等語，應為實在。從而，以抗告
    人其上開月平均收入扣除此必要支出數額後，所得餘者即僅
    為4,215 元，以此對比其所負債務，在不計利息之情形下，
    其得清償完畢者約須32年餘，故抗告人主張其於上開未償債
    務應已無清償之能力或已不能為清償乙節應
四、綜上所述，抗告人可得支配之收入，經扣除其基本支出及應
    負擔之必要生活費用後，其現況應得認已有不能清償其所負
    債務之虞，且其個人亦無何高額資產得供變價清償，其應已
    該當債清條例所定聲請更生之要件，而抗告人經查並未經裁
    定開始更生、清算等程序，亦無許可和解、宣告破產、認可
    和解、更生或協調等民事事件（本院民事紀錄科查詢表、臺
    灣高等法院被告前案紀錄表參照），則抗告人既為非從事營
    業活動而屬受薪之消費者，且其所負無擔保或無優先權之債
    務總額並未逾法定1,200 萬元之數額，揆諸上開說明，抗告
    人向本院依消費者債務清理條例聲請更生程序以清理其債務
    依法即屬有據，自應予以准許，原裁定駁回抗告人更生之聲
    請，於法尚有未洽，抗告意旨求予廢棄，自屬有理由，爰依
    法廢棄原裁定，並依同條例第45條第1 項、第16條第1 項規
    定，由本院予以廢棄改判如主文第2 、3 項所示。
五、依消費者債務清理條例第11條第2 項、第45條第1 項、第15
    條，民事訴訟法第495 條之1 第1 項、第450 條第1 項，裁
    定如主文。
中    華    民    國    98    年    7     月    15    日
                      民事第一庭  審判長法  官  黃國川
                                        法  官  郭瓊徽
                                        法  官  張茹棻
上為正本係照原本作成。
本件不得抗告。
本裁定已於98年7月15日下午5時公告。
中    華    民    國    98    年    7     月    15    日
                                        書記官  黃美秀


司法院資訊處製作；財團法人民間司法改革基金會備份。
